臺灣高等法院民事判決　　　　　　　　 99年度上易字第450號
上　訴　人　台盛營造事業有限公司
法定代理人　林愛珠
訴訟代理人　李成功律師
參　加　人　國立臺灣大學
法定代理人　李嗣岑
訴訟代理人　黃鈺華律師
複　代理人　陳建州律師
被　上訴人　禾禎企業有限公司
法定代理人　陳振成
訴訟代理人　彭志傑律師
參　加　人　阿丹有限公司
法定代理人　鄧淑英
上列當事人間給付承攬報酬事件，上訴人對於中華民國99年4月9
日臺灣臺北地方法院98年度訴字第109號第一審判決提起上訴，
本院於100年1月25日言詞辯論終結，茲判決如下：
    主  文
上訴駁回。
第二審訴訟費用由上訴人負擔。
第二審參加訴訟費用，參加人國立臺灣大學支出部分，由該參加
人負擔，參加人阿丹有限公司支出部分，由上訴人負擔。
    事實及理由
一、被上訴人主張：上訴人將其所承包國立臺灣大學（下稱臺灣
    大學）文學院東側中庭景觀改善工程中之木作平台部分（下
    稱系爭平台工程），發包由伊承攬施作，並指定施作之木材
    材質為「南非柚木」，經伊報價每才（含施工、埋入、五金
    ）新臺幣（下同）245元，需南非柚木2,200才，總計金額53
    萬9,000元。伊已依約完成工作，並於民國97年7月7日開立
    統一發票向上訴人請領承攬報酬，詎上訴人竟藉詞未給付承
    攬報酬。爰依民法第490條第1項規定，請求判命上訴人給付
    伊53萬9,000元及自起訴狀繕本送達翌日起至清償之日止，
    按週年利率5%計算之利息等語。原審判命上訴人如數給付。
    上訴人聲明不服，提起上訴，被上訴人答辯聲明：上訴駁回
    。
二、上訴人則以：伊係於97年1月20日左右，因與被上訴人洽談
    另案交易時，見被上訴人從事建材業務，乃出示伊與臺灣大
    學簽立之文學院東側中庭景觀改善工程合約，當場詢問被上
    訴人是否願意以系爭合約要求之「南非柚木」分包系爭平台
    工程，伊並按照承攬分包之慣例，聲明各款約定：(1)應依業
    主臺灣大學設計之需求，採用「南非柚木」；(2)需俟臺灣大
    學查驗材料並驗收通過，且伊獲得付款後，伊對被上訴人始
    有給付價金之義務；(3)如所用木料或工程施作經臺灣大學查
    驗或驗收不合格，被上訴人又不為改善時，伊除無給付義務
    外，並有向被上訴人請求損害賠償之權。被上訴人應允後，
    嗣於97年1月21日提出總價為53萬9,000元之報價單，並提出
    記載產品名稱為「南非柚木」之出料證明，使伊誤信其施作
    之木料即為「柚木」，遂依約由被上訴人配合伊之工作人員
    進場施作，被上訴人竟摻雜低價之南方松施工而有偷工減料
    之情形，應負未依約給付柚木施作系爭平台工程之違約責任
    。嗣朱容建築師事務所於97年6月26日以(97）建計字第97
    02170號函通知伊將已施作之系爭平台儘速拆除，故被上訴
    人施作之系爭平台未經業主臺灣大學查驗材料並驗收通過。
    伊要求被上訴人拆除原作平台，更換合於約定規格之柚木木
    料重新施作未果，乃依民法第492條、第493條、第494條之
    規定，向被上訴人為解除契約之意思表示，並促其從速將工
    地現場之所有木材拆除，以回復原狀，伊依法不負系爭給付
    義務。縱認被上訴人對伊有請求給報酬之權利，應扣除伊協
    助施工支出之費用12萬2,400元等語，資為抗辯。並上訴聲
    明：(一)原判決不利上訴人部分廢棄。(二)上開廢棄部分，被上
    訴人在第一審之訴駁回。
三、查上訴人向臺灣大學承攬文學院東側中庭景觀改善工程，嗣
    將其中木作之系爭平台工程轉包予被上訴人施工，約定應以
    「南非柚木」施作平台。惟臺灣大學於97年5月間派員至系
    爭平台工程之工地查驗，帶回被上訴人施工使用之木料樣本
    ，委託該校森林環境暨資源學系生物材料物理實驗室檢驗，
    該實驗室於97年5月16日出具試驗報告書，認定前開木料樣
    本為腺瘤豆（學名：Piptadeniastrum africanum）。被上
    訴人於97年5月23日自行將其使用於系爭平台工程之木料送
    交國立中興大學森林系木材鑑定中心檢驗，該中心於同年月
    27日出具報告，認定該等木料為非洲腺瘤豆木（市場名：南
    非柚木、學名：Piptadeniastrum africanum）。上訴人嗣
    於97年6月16日將系爭平台工程所使用木料送交臺灣大學審
    查，此工程之設計師於97年6月23日出具審查意見，表示系
    爭工程設計為南非柚木，即為柚木，故上訴人所送審材料為
    「非洲腺瘤豆木」與設計不符。臺灣大學乃於97年6月20日
    發函予上訴人，表示系爭平台工程使用材質不符契約圖說規
    定，要求上訴人通知廠商限期改善、改正或將不符部分拆除
    重作等情，為兩造所不爭。
四、被上訴人主張其承攬上訴人所承包臺灣大學文學院東側中庭
    景觀改善工程中之系爭平台工程，業已以兩造約定之「南非
    柚木」施作完成等語，為上訴人所否認，並以上開情詞置辯
    。經查：
  (一)本件上訴人於成立系爭承攬契約前，曾出示其與台灣大學簽
    立之文學院東側中庭景觀改善工程契約書，並詢問被上訴人
    是否願意以該契約要求之「南非柚木」承作木作平台工程，
    故兩造約定以「南非柚木」施作平台等情事，固為兩造所不
    爭，惟觀諸臺灣大學招標時提供予上訴人而經上訴人交付予
    被上訴人之平面圖、木平台結構平面圖，其中平面圖上記載
    ：南非柚木木平台（南非柚木及角料均經過防水處理）；木
    平台結構平面圖則記載：木面板（3.8×14cm南非柚木）、
    木托樑（3.8×8.9cm南非柚木）、木橫樑（3.8×14cm）、
    木柱（8.9×8.9cm），原木木料規範：1.木棧道工程木料均
    採南非柚木。2.木料允許誤差…3.木料防腐處理…4.木料須
    檢附環保標章證明文件。5.木材及加工後之木裝修料運達工
    地後…（見原審卷一第75、76頁；原審卷二第103頁、第109
    頁；本院卷第一第16頁），上開圖面就木材材質記載中文之
    「南非柚木」，均無學名之記載。再依證人即訴外人台灣大
    學文學院東側中庭景觀改善工程之建築師朱容於原審證稱
    ：「設計材質是南非柚木」、「南非柚木就是柚木」、「柚
    木主要分別是產地別或港口出貨地，我們台灣有陣子的柚木
    出口均為南非，所以俗稱南非柚木」、「在這案件之前我沒
    有聽過木材材質有市場名」、「如果不是柚木，但市場名叫
    做南非柚木，這樣材質當然不能符合（不能認同）設計之要
    求」等語（見原審卷一第139頁背面）；於本院則證稱：「
    （法官問：提示原審卷一第75、76頁、本院卷第73、74頁，
    施工圖、平面圖南非柚木之學名？何以未註明學名？招標時
    如何確定何為南非柚木？台盛公司投標時，有無要求台大說
    明？如何特定台盛公司用以施作者為南非柚木？）這是我設
    計沒錯。應該有學名，當初在設計文件上不會註明學名，設
    計時業主並沒有明確指定，但是其他案子有類似的東西，他
    們帶我們去看校區已經施工完地點看，說也是要這種東西，
    從施作到完工都沒有爭議過類似的事情，我們所指的南非柚
    木是因為之前施作的工程也是南非柚木，招標時也是照這個
    施工圖，開標時任何投標人也沒有要求台大說明。依照契約
    約定，材料是要送審，當時我負責監造時，有提供監造計畫
    書，上面有規定要哪些送審及查驗，所施作的平台要送審」
    「（被上訴人訴訟代理人問：(一)請問你查到非洲柚木之學名
    為何？(二)第1次被拆掉木材是腺瘤豆科(三)非洲柚木是否是否
    為學名柚木？）(一)科名AFRORMOSIA，市場名：ASSAMELA及OB
    ANG及KOKRODUA，不是柚科，而是豆科。(二)第1次被拆掉木材
    是腺瘤豆木，也是豆科。(三)最後施作的平台材料是非洲柚木
    ，但不是學名所謂之柚木，而真正的柚木只有東南亞才有，
    且已經禁採」等語（見本院卷二第2頁背面、第4頁背面），
    證人朱容就系爭平台應採用之「南非柚木」是否為柚木，
    前後證述不一，而其係系爭平台工程之設計者，亦不知其繪
    製之平面圖上所載「南非柚木」究係何種類、品質之木材，
    是其於原審證稱平面圖記載「南非柚木」即為柚木，不足採
    信。
  (二)又觀諸卷附臺灣大學文學院東側中庭景觀改善工程之契約書
    、預算總表、預算詳細表、單價分析表、平面圖與木平台結
    構平面圖（見原審卷第二第15至48、89至99、103、109頁；
    本院卷一第16頁；本院卷二第39頁），均未詳載「南非柚木
    」之學名、科名及定植地（產地），而上訴人因臺灣大學表
    示系爭平台工程使用材質不符契約圖說約定，要求改正，乃
    拆除重作，嗣於97年10月另檢送臺灣大學營繕工程材料、技
    術文件及施工圖送審表，證人朱容於其上記載：「送審品
    名：非洲柚木…技術服務單位審查意見：本案原招標文件要
    求為南非柚木，此為俗稱，其正確學名為非洲柚木，故本所
    （按即朱容兩建築師事務所）同意其送審…」，有該送審表
    影本1紙附卷可稽（見本院卷一第40頁），惟「非洲柚木」
    並非上訴人與臺灣大學約定採用之木料，且其標準名稱為「
    亞沙美拉木」，學名「Pericopsis elata(=Afrormosia
    elata)」，英文名稱：「Assamela;Afrormosia;Kokrodua;
    African Stainwood」，科名：「豆科(Leguminosae)」，有
    中央商品局編號CNS11667、O01038之文件在卷可佐（見本院
    卷一第41至43頁），參照柚木（學名：Tecton agrandis L.
    f.）為馬鞭草科（Verbe naceae），有簡介可憑（見原審卷
    一第49頁），足見上開送審表記載之「非洲柚木」亦非柚木
    （Teak，學名：Tectona grandis L.f.），而係與被上訴人
    施作系爭平台所採用之「非洲腺瘤豆木」，同屬豆科。又被
    上訴人於兩造立約前，為確定施作之木材種類，曾交付參加
    人阿丹公司開立之出料證明及載有「南非柚木」字樣之木材
    樣品予上訴人，經上訴人送交建築師朱容審核通過，始指
    示被上訴人進場施作等情，業經上訴人自認無訛（見原審卷
    一第89頁；本院卷一第56頁），復有阿丹公司報價單「貨品
    備註」欄記載「南非柚木樣品已於3月分寄上，送審」可參
    （見原審卷一第74頁），是被上訴人以非洲腺瘤豆木施作系
    爭平台工程，並無違兩造間訂立之系爭合約。上訴人辯稱兩
    造約定採用為柚木之南非柚木施作系爭平台，而非非洲腺瘤
    豆木云云，委無可取。至於臺灣大學與上訴人約定系爭平台
    之木材為「南非柚木」究何指，與兩造之約定無涉，殊難以
    臺灣大學於招標時之真意，抑或於工程驗收時，審認符合工
    程設計本意之木材種類，推認兩造所約定木材之種類、品質
    為何。
  (三)被上訴人主張其自97年4月15日起至同年5月31日以非洲腺瘤
    豆木施作系爭工程，並已完成工作等語，業據提出現場照片
    2幀為證（見原審卷一第4頁），自堪信被上訴人主張其已依
    約完成系爭工程為真實。至於本件文學院東側中庭景觀改善
    工程之定作人臺灣大學於97年6月20日以系爭平台工程使用
    材質不符契約圖說之約定為由，要求上訴人通知被上訴人限
    期改善、改正或將不符部分拆除重作，雖如前述，惟此乃臺
    灣大學依其與上訴人間之契約所為請求，不得據以認定被上
    訴人未依兩造間契約履行。
五、按因條件成就而受不利益之當事人，如以不正當行為，阻其
    條件之成就者，視為條件已成就。民法第101條第1項定有明
    文。上訴人辯稱：兩造約定須俟臺灣大學查驗材料並驗收通
    過，且伊獲得付款後，伊對被上訴人始有給付價金之義務云
    云，雖舉證人蘇秀貞之證詞為證（見本院卷二第5頁背面）
    ，但為被上訴人所否認，且證人蘇秀貞係上訴人之職員，與
    之有僱傭關係，難認其證詞無附和之虞。再者，兩造縱有上
    訴人所稱系爭平台工程之付款，約定以系爭工程經臺灣大學
    查驗、驗收合格為條件，此係附有停止條件之法律行為。惟
    兩造訂立系爭承攬契約，於雙方意思表示合致時，契約即生
    效，兩造即應而各負完成工作及給付報酬之義務，被上訴人
    用以施作之木作平台，係以經上訴人送審合格之非洲腺瘤豆
    木為材料，無違反其與上訴人之約定，已如前述。如工程未
    有缺失，被上訴人自信賴上訴人之定作人臺灣大學將依約完
    成驗收手續。上訴人因其轉包予被上訴人承攬時所指定之木
    材不符合其與臺灣大學之約定，致臺灣大學於97年6月20日
    發函予上訴人，表示系爭平台工程使用材質不符契約圖說約
    定，要求上訴人通知被上訴人限期改善、改正或將不符部分
    拆除重作，是臺灣大學無法驗收被上訴人以非洲腺瘤豆木施
    作之工程，自屬可歸責於上訴人本人之事由，致臺灣大學驗
    收不合格，應類推適用民法第101條第1項規定，視為條件已
    成就，上訴人仍須付款，上訴人辯稱被上訴人係未以合於契
    約本旨之給付履行契約，伊不負對待給付價金之義務云云，
    應無可採。
六、按承攬者，謂當事人約定，一方為他方完成一定之工作，他
    方俟工作完成，給付報酬之契約，民法第490條定有明文。
    被上訴人主張其業已完成工作，並於97年7月7日開立統一發
    票向上訴人請領承攬報酬53萬9,000元等語，業據提出統一
    發票影本1紙為證（見原審卷一第5頁），堪信為真實。上訴
    人辯稱：報酬應扣除其協力支出之費用12萬2,400元云云，
    證人羅永然、張建來於原審亦證稱：上訴人確有僱用五、六
    位人工，從事搬木頭跟水泥到現場、挖地基（搬木頭板子作
    基座）、灌水泥、噴透明底漆，以及收尾的噴漆、清理殘木
    ，總共十二、三天，一天工資兩千等語（見原審卷一第120
    頁背面至121頁背面），惟證人羅永然等2人係受僱於上訴人
    ，從事挖地基、灌水泥、噴透明底漆、搬木板及殘工等工作
    ，而上訴人承攬臺灣大學文學院東側中庭景觀改善工程，非
    僅為系爭平台工程乙項，自難認證人羅永然等2人從事上開
    工作，僅係單純基於被上訴人之請求而出於協助被上訴人之
    目的；又上訴人就其因協力施作而支出之費用，復未提出憑
    證以實其說，上開抗辯，難以採取。是被上訴人既已完成契
    約所約定之工作，自得請求上訴人給付報酬53萬9,000元。
七、綜上所述，被上訴人依據承攬契約法律關係，請求上訴人給
    付53萬9,000元，及自起訴狀繕本送達翌日即97年8月21日起
    至清償日止，按週年利率5%計算之利息，為有理由，應予准
    許。原審判命上訴人給付，核無違誤，上訴意旨指摘原判決
    不當，聲明廢棄，為無理由，應駁回其上訴。
八、至兩造其餘之攻擊或防禦方法及未經援用之證據，經斟酌後
    ，認為均不足以影響本判決之結果，自無逐一詳予論駁之必
    要，併此敘明。
九、據上論結，本件上訴為無理由，依民事訴訟法第449條第1項
    、第78條、第86條第1項，判決如主文。
中    華    民    國   100    年    2     月    15    日
                    民事第十一庭
                        審判長法  官  呂太郎
                              法  官  劉坤典
                              法  官  徐福晉
正本係照原本作成。
不得上訴。
中    華    民    國   100    年    2     月    16    日
                              書記官  秦仲芳